臺灣新北地方法院民事裁定　　　 110年度消債職聲免字第57號
聲　請　人　曾以忠（原名曾吉忠）





代　理　人　陳鴻儀律師（法扶）
相　對　人　第一商業銀行股份有限公司

法定代理人　邱月琴　
訴訟代理人　吳金誠　
相　對　人　上海商業儲蓄銀行股份有限公司


法定代理人　林志宏　
訴訟代理人　曹𦓻峸　
相　對　人　台北富邦商業銀行股份有限公司


法定代理人　程耀輝　


相　對　人　國泰世華商業銀行股份有限公司

法定代理人　郭明鑑　


相　對　人　聯邦商業銀行股份有限公司


法定代理人　林鴻聯　
相　對　人　遠東國際商業銀行股份有限公司


法定代理人　周添財　

代　理　人　鄒永展　
相　對　人　永豐商業銀行股份有限公司

法定代理人　陳嘉賢　
代　理　人　呂亮毅　

相　對　人　玉山商業銀行股份有限公司

法定代理人　黃男州　
代　理　人　朱逸君　
相　對　人　凱基商業銀行股份有限公司 


法定代理人　魏寶生　
相　對　人　萬榮行銷股份有限公司

法定代理人　呂豫文　


相　對　人　富邦資產管理股份有限公司

法定代理人　洪主民　


相　對　人　金陽信資產管理股份有限公司

法定代理人　陳雨利　
訴訟代理人　陳信華　
相　對　人　元大國際資產管理股份有限公司

法定代理人　宋耀明　
相　對　人　滙誠第二資產管理股份有限公司

法定代理人　莊仲沼　


相　對　人　新加坡商艾星國際有限公司台灣分公司

法定代理人　曾慧雯　


上列當事人間聲請消費者債務清理事件，本院裁定如下： 
    主  文                   
債務人甲○○（原名乙○○）應予免責。     
    理  由                   
一、按法院為終止或終結清算程序之裁定確定後，除別有規定外
    ，應以裁定免除債務人之債務；法院裁定開始清算程序後，
    債務人有薪資、執行業務所得或其他固定收入，扣除自己及
    依法應受其扶養者所必要生活費用之數額後仍有餘額，而普
    通債權人之分配總額低於債務人聲請清算前2 年間，可處分
    所得扣除自己及依法應受其扶養者所必要生活費用之數額者
    ，法院應為不免責之裁定。但債務人證明經普通債權人全體
    同意者，不在此限；債務人有下列各款情形之一者，法院應
    為不免責之裁定。但債務人證明經普通債權人全體同意者，
    不在此限：㈠於7 年內曾依破產法或本條例規定受免責。㈡
    故意隱匿、毀損應屬清算財團之財產，或為其他不利於債權
    人之處分，致債權人受有損害。㈢捏造債務或承認不真實之
    債務。㈣聲請清算前2 年內，因消費奢侈商品或服務、賭博
    或其他投機行為，所負債務之總額逾聲請清算時無擔保及無
    優先權債務之半數，而生開始清算之原因。㈤於清算聲請前
    1 年內，已有清算之原因，而隱瞞其事實，使他人與之為交
    易致生損害。㈥明知已有清算原因之事實，非基於本人之義
    務，而以特別利於債權人中之1 人或數人為目的，提供擔保
    或消滅債務。㈦隱匿、毀棄、偽造或變造帳簿或其他會計文
    件之全部或一部，致其財產之狀況不真確。㈧故意於財產及
    收入狀況說明書為不實之記載，或有其他；故意違反本條例
    所定義務之行為，致債權人受有損害，或重大延滯程序，消
    費者債務清理條例（下稱消債條例）第132 條、第133 條、
    第134 條分別定有明文。又消債條例之立法目的，在於使陷
    於經濟上困境之消費者，得分別情形依該條例所定重建型債
    務清理程序（更生）或清算型債務清理程序（清算）清理債
    務，藉以妥適調整其與債權人及其他利害關係人之權利義務
    關係，保障債權人之公平受償，並謀求消費者經濟生活之更
    生機會，從而健全社會經濟發展；消費者依清算程序清理債
    務，於程序終止或終結後，為使其在經濟上得以復甦，以保
    障其生存權，除另有上述消債條例第133 條、第134 條所規
    定不予免責之情形外，就債務人未清償之債務採免責主義（
    消債條例第1 條、第132 條立法目的參照）。
二、本件聲請意旨略以：聲請人主要工作收入為街頭藝人，自民
    國109 年7 月起因受疫情影響，街頭藝人每月收入約新臺幣
    （下同）28,000元，加計兼職4,800 元，聲請人每月收入共
    約32,800元，而今年5 月起受疫情加劇影響，街頭藝人工作
    完全沒有薪水，僅有兼職薪水4,800 元，聲請人還有未成年
    子女須扶養。是以，聲請人每月有固定薪資及執行業務之收
    入，扣除其必要生活費及扶養後，實已無餘額，聲請人顯入
    不敷出，且聲請人並無消費者債務清理條例第134 條各款之
    不免責事由；爰依消債條例第133 條、第134 條規定聲請裁
    定免責等語。
三、本件聲請人即債務人甲○○因積欠債務前於108 年7 月5 日
    向本院聲請清算，經本院以108 年度消債清字第152 號民事
    裁定開始清算程序，嗣經司法事務官以109 年度司執消債清
    字第55號消費者債務清理事件進行清算程序，執行法院將清
    算財團之財產製作分配表並將執行清償所得金額10,402元分
    配予各債權人並公告後，即為清算程序終結，並於110 年1
    月20日裁定終結清算程序並確定在案等情，業據本院調取上
    開債務債務清理事件相關卷宗核閱屬實。依消債條例第132
    條規定，本院今以110 年度消債職聲免字第57號聲請免責事
    件進行聲請人甲○○應否免責之審理。
四、本院為審酌聲請人是否有消債條例第133 條、第134 條、第
    135 條之情事，即聲請人是否應准予免責，本院先於110 年
    3 月30日以新北院賢民立110 年度消債職聲免字第57號函，
    分別通知相對人即全體債權人就本院應否裁定聲請人免責乙
    節陳述意見，復經本院通知聲請人及全體債權人於110 年8
    月26日到院陳述意見，無任何債權人到庭陳述，債權人則均
    以書狀表示不同意聲請人免責（見本院卷第95頁至第151 頁
    、第225 頁至第239 頁、第273 頁至第287 頁）。而上開債
    權人具狀表示之意見如下：
  ㈠第一商業銀行股份有限公司：不同意免責，債務人於逾放發
    生前，有多筆異常或奢侈消費，顯超過一般日常生活所需，
    造成債務人鉅額損失，且業經鈞院裁定清算程序均未獲分配
    ，且迄今亦未再為清償，祈請鈞院之職權調查債務人是否有
    薪資所得、執行業務所得或其他固定收入，並調查債務人有
    無消債條例第133 條及第134 條之不免責事由請鈞院為不免
    責之裁定等語。
  ㈡上海商業儲蓄銀行股份有限公司：不同意免責，檢視債務人
    信用卡消費內容，除繳交兩家保險公司高額保費外，更於一
    日內提領30萬元預借現金融資額度，並自93年5 月起不再還
    款。清算期間僅提供台灣人壽保單解約金10,402元，卻未見
    提供富邦人壽、三商美邦人壽之保單解約金，疑有隱匿財產
    之嫌，另請鈞院審視債務人是否應依債清條例第141 條、第
    142 條規定繼續清償至得聲請法院免責之數額，防堵債務人
    濫用清算程序。
  ㈢台北富邦商業銀行股份有限公司：不同意免責，依債務人之
    信用卡消費明細所示，債務人曾密集預借現金，旋即未償還
    任何款項，顯見債務人並無還款誠意，僅是利用消費者債務
    清理條例之施行，來試探是否可免除支付欠款，亦請鈞院詳
    審消債條例第133 條前段及第134 條第4 款之規定，對債務
    人所發生之債務裁定不予免責等語。
  ㈣國泰世華商業銀行股份有限公司：不同意免責，並請鈞院依
    職權調查債務人聲請清算前兩年至今有無出國搭乘國內外航
    線至外、離島旅遊等相關資訊，判斷債務人有無消債條例第
    134 條第4 款之適用等語。
  ㈤聯邦商業銀行股份有限公司：（未具狀表示意見）
  ㈥遠東國際商業銀行股份有限公司：不同意免責，並請鈞院依
    職權逕為調查債務人有無構成消債條例第133 條、第134 條
    各款所定不免責事由等語。
  ㈦永豐商業銀行股份有限公司：關於債務人是否免責一事，請
    鈞院依職權裁定等語。
  ㈧玉山商業銀行股份有限公司：不同意免責，請鈞院依權責調
    查是否有消債條例第133 條及第134 條之情事，若無以上情
    事，本行將依裁定結果配合辦理等語。
  ㈨凱基商業銀行股份有限公司：（未具狀表示意見）
  ㈩萬榮行銷股份有限公司：無意見，請鈞院依職權裁定是否免
    責等語。
  富邦資產管理股份有限公司：不同意免責，債務人現年48歲
    ，尚未達強制勞工退休之年齡，仍有勞動年數得以賺取報酬
    理清其財務，自當竭力清償債務，且債權人於清算程序中僅
    受償426 元，故請鈞院裁定債務人不免責等語。
  金陽信資產管理股份有限公司：不同意免責，債務人年僅48
    歲正處壯年，尚得工作能力17年，足認其具備相當之工作能
    力，得以其未來之勞動清償債務，債務人應依財產薪資收入
    40,500元作為分期清償，可以分96期或180 期零利率方案，
    為其自始至終未提方案，似無意償還債務情形，請鈞院參酌
    上述情事，適度考量債權人權益。
  元大國際資產管理股份有限公司：（未具狀表示意見）
  滙誠第二資產管理股份有限公司：不同意免責，債務人聲請
    清算前二年每月平均收入為40,500元，扣除每月自己及其依
    法應受扶養者所必要之生活費用34,525元之數額後，每月尚
    賸餘5,975 元可供支用，即本件債務人清算前二年可供支用
    之數額共143,400 元，然債權人於清算程序僅受償512 元，
    故以符合消債條例第133 條之規定，請鈞院對債務人為不免
    責之裁定等語。
  新加坡商艾星國際有限公司台灣分公司：請鈞院逕依職權就
    債務人是否符合消債條例第133 條規定應予不免責為審酌裁
    定，並函請債務人戶籍所在之政府查報債務人於開始清算前
    二年，是否有申請任何政府相關補助等語。
五、經查：
  ㈠按法院裁定開始清算程序後，債務人有薪資、執行業務所得
    或其他固定收入，扣除自己及依法應受其扶養者所必要生活
    費用之數額後仍有餘額，而普通債權人之分配總額低於債務
    人聲請清算前2 年間，可處分所得扣除自己及依法應受其扶
    養者所必要生活費用之數額者，法院應為不免責之裁定，消
    債條例第133 條定有明文。從而，審認本件聲請人是否有消
    債條例第133 條所定不應予免責之事由，即應符合「於清算
    程序開始後債務人有薪資、執行業務所得或其他固定收入，
    扣除自己及依法應受其扶養者所必要生活費用之數額後仍有
    餘額」及「普通債權人之分配總額低於債務人聲請清算前2
    年間，可處分所得扣除自己及依法應受其扶養者所必要生活
    費用之數額」此兩要件。
  ㈡本件聲請人無消債條例第133 條所定不予免責之情形：
  ⒈本件債務人前依消債條例規定，向本院聲請清算，經本院裁
    定自109 年4 月16日起開始清算程序，是依消債條例第133
    條前段為不免責裁定之審查時，應以自本院裁定開始清算時
    起至裁定免責前之期間，認定聲請人有無薪資、執行業務所
    得或其他固定收入，扣除自己及依法應受其扶養者所必要生
    活費用之數額後仍有餘額，而普通債權人之分配總額低於債
    務人聲請清算前2 年間，可處分所得扣除自己及依法應受其
    扶養者所必要生活費用之數額者之情形。經查，聲請人於10
    9 至110 年間其薪資所得略有變動，聲請人前於110 年4 月
    16日提出之民事陳述意見暨陳報狀，表示聲請人目前主要工
    作仍為街頭藝人，自109 年7 月起因疫情關係導致收入銳減
    ，平均月收入為28,000元，另債務人有兼職物流配送、包裝
    及司機，每月工作日約4 天，每日領現1,200 元，每月約4,
    800 元，有聲請人提出之街頭藝人工作證明、讚讚牛肉館薪
    資明細為證（見本院卷第163 至173 頁），又債務人於110
    年8 月26日到庭陳述，債務人從今年5 月中開始，因受疫情
    加劇影響，街頭藝人之工作完全沒有收入，僅有物流配送之
    工作收入云云，然本院審酌債務人收入因疫情影響而減少只
    是一時，待疫情過後債務人仍可能回復原來的收入，是本院
    以債務人近6 個月即110 年3 月至8 月之收入平均作為債務
    人每月可處分所得之基準，較為洽當。依此計算，債務人每
    月可處分所得約為16,467元【計算式：（2.5 月×32,800元
    ＋3.5 月×4,800 元）÷6 月＝16,467元，元以下四捨五入
    】，則本院即以16,467元作為債務人每月可處分所得。
  ⒉債務人主張目前與子女共同居住債務人胞弟家中，原先街頭
    藝人所需設備花費因目前無法工作而無此開銷，而債務人不
    夠支出部分由其胞弟幫忙支應，其陳報必要生活費用有勞健
    保費3,336 元、電信費499 元、醫療保險費2,580 元、伙食
    費7,000 元、生活雜費825 元（扣除街頭藝人所需雜費），
    合計共14,240元。惟查醫療保險部分，非屬吾人一般生活必
    要之支出，應予扣除，是債務人之每月必要生活費用應以11
    ,660元計算。債務人復主張尚須扶養二名未成年子女，每月
    扶養金額約為九千至一萬元，本院審酌債務人之長女（91年
    次），目前未成年，前因受到前配偶家暴影響，為嚴重情緒
    問題所困，又債務人之長子（92年次）領有中華民國身心障
    礙證明（中度障礙等級），是債務人之二名未成年子女確有
    受扶養之必要性，爰依110 年度新北市每人每月最低生活費
    15,600元之1.2 倍作為標準，惟未成年子女現與債務人同住
    ，無需另外負擔租賃房屋之費用，故再以6 成計算未成年子
    女之每月支出金額，較為適宜。核估未成年子女扶養費，扣
    除長子每月得領取之殘障津貼4,872 元，再與其他扶養義務
    人即債務人之前配偶個別負擔後，債務人應負擔其未成年子
    女每月扶養費為8,796 元【計算式：（18,720元×60% ×2
    －4,872 ）÷2 ＝8,796 元】。綜上，是認債務人每月可處
    分所得，顯已不足支應自己之必要生活費用及扶養費，無消
    債條例第133 條所定不應免責規定之事由，當無疑義。
  ⒊綜上所述，衡酌本件債務人收支狀況與消債條例第133 條所
    定「於清算程序開始後，債務人有薪資、執行業務所得或其
    他固定收入，扣除自己及依法應受其扶養者所必要生活費用
    之數額後仍有餘額」之情節顯有未合，則該條所定「普通債
    權人之分配總額是否低於債務人聲請清算前2 年間，可處分
    所得扣除自己及依法應受其扶養者所必要生活費用之數額」
    之要件，自無庸再予審酌，故債務人並無消債條例第133 條
    所定之不免責事由。
  ㈢債務人是否有消債條例第134 條不免責之事由部分：
    消債條例關於清算程序係以免責主義為原則，不免責為例外
    ，倘債權人主張債務人有消債條例第134 條其餘各款所定不
    免責之情事，自應由債權人就債務人有合於上開各款要件之
    事實，舉證以實其說。而債權人台北富邦銀行及上海銀行雖
    均具狀陳報債務人有密集消費、預借現金，旋即未償還任何
    款項之情，惟上開債權人所提出之信用卡消費款明細（見本
    院卷第99、111 頁），債務人之消費日期均為92年至93年間
    ，非屬債務人於聲請前2 年之消費行為，前開證據自不得資
    為憑認債務人於聲請前2 年有消費奢侈商品或服務、賭博或
    其他投機行為之依據，且其他債權人經本院詢問後，仍未提
    供資料或事證供本院審酌，則依現有卷證資料，難認債務人
    於聲請前2 年內有何消費奢侈商品、服務或從事其他投機行
    為，即與修正後消債條例第134 條第4 款所定之要件不相符
    。又查本件聲請人於聲請債務清理程序時，已出具財產及收
    入狀況說明書等，說明其家庭成員、整體收支狀況，經核無
    不實而裁定開始清算，復查聲請人有以自己為要保人投保商
    業保險，已提出現款代替變價之處分等情，是本件既查無債
    務人有何消債條例第134 條所列各款不免責事由，債權人又
    能未提出債務人有何符合消債條例第134 條各款所規定之事
    證，應認債務人並無該條款所定不免責事由之存在。
六、據上論結，本件聲請人既經法院為終結清算程序之裁定確定
    ，復無消債條例第133 條、第134 條所定之不應免責情形存
    在，依首揭說明，應以裁定免除聲請人之債務，是本件聲請
    人應予免責，爰裁定如主文。
中    華    民    國   110    年    10    月    29    日
              民事第七庭    法      官  謝宜雯
（得10日內抗告）
上為正本係照原本作成
如不服本裁定，應於裁定送達後10日內，以書狀向本院提出抗告
，並繳納抗告費新臺幣1,000 元
中    華    民    國   110    年    10    月    29    日
                            書  記  官  劉德玉